臺灣臺南地方法院民事判決　九十二年度重訴字第二四七號
　　原　　　告　丁○○
　　　　　　　　丙○○
　　　　　　　　甲○○○
　　　　　　　　共同送達代收.
　　共　　　同
　　訴訟代理人　鄭慶海律師
　　　　　　　　邱玲子律師
　　送達代收人　乙○○　　　住.
　　被　　　告　己○○　　　住.
　　　　　　　　戊○○　　　住.
　　共　　　同
　　訴訟代理人　徐美玉律師
　　　　　　　　黃紹文律師
　　　　　　　　黃溫信律師
右當事人間請求確認抵押權不存在事件，本院於民國九十三年三月十日辯論終結，判
決如左：
    主    文
原告之訴駁回。
訴訟費用由原告負擔。
    事    實
甲、原告方面：
一、聲明：求為判決：
（一）確認被告就原告丁○○、甲○○○所有座落台南縣永康市○○段四八七三地號
      土地各應有部分四分之一，原告丁○○、丙○○所有座落同段四八七三之一地
      號土地各應有部分四分之一，原告丁○○、甲○○○所有同段四八七四地號土
      地各應有部分二分之一、原告丁○○、丙○○所有同段四八七四之一地號土地
      各應有部分二分之一於民國（下同）八十三年一月二十七日設定及原告丁○○
      、甲○○○所有同段四八七五地號土地各應有部分二分之一於八十三年八月四
      日設定共同擔保本金新台幣（下同）四千萬元抵押權登記所擔保之一千六百萬
      元債權不存在，被告並應塗銷上開抵押權登記。
（二）鈞院九十一年度執字第三二六八二號拍賣抵押物民事強制執行事件程序應予撤
      銷。
（三）訴訟費用由被告負擔。
二、陳述：
（一）原告丁○○、丙○○二人及案外人乙○○於八十三年一月二十五日向被告等借
      款四千萬元，並於八十三年一月二十七日提供原告共有座落台南縣永康市○○
      段四八七三、四八七三之一、四八七三之二、四八七四、四八七四之一、四八
      七四之二、四八七四之三等地號土地，於八十三年八月四日提供同段四八七五
      、四八七五之一、四八七五之二地號土地為被告設定抵押權四千萬元作為擔保
      ，據雙方簽訂之土地，建築改良物抵押權設定契約書記載約定利息依照中央銀
      行核定之貸款利率計算，違約金逾期每日每百元壹角計算，有附卷之他項權利
      證明書可證。至於九十二年七月二十三日答辯狀雖主張：「原約定利率為年息
      百分之二十點四，屆期未清償，雙方同意以本金四千萬元展期三個月（即清償
      期延至八十三年十月二十五日），利息雙方約定調為年息百分之十五點二」云
      云，被告謹予否認，依法被告對此主張有利於己之事實，應負舉證責任。
（二）嗣原告丁○○、丙○○及乙○○即逐年繳納本金及利息，詳細金額如后：
　　(一)原告等於借款時即遭被告等先扣除一千零八萬元。
　　(二)自八十四年一月二十五日起至八十四年六月十日止，每次清償六十三萬元，共
      八次，合計五百零四萬元，有支票存根可稽。
　　(三)八十四年七月二十五日起至八十四年十二月十日止，每次清償六十三萬元，共
      八次，合計五百零四萬元，有支票存根四紙可稽。
　　(四)八十五年一月二十五日起至八十五年六月十日止，每次清償六十三萬元，共八
      次，合計五百零四萬元，有支票存根四紙可稽。
　　(五)八十五年七月六日起至八十五年十二月十日止，共八次，各清償五十六萬七千
      元，另二次各清償二百萬元，合計八百五十三萬六千元，有支票存根十紙可稽
      。
　　(六)八十六年一月三十一日起至八十六年六月十日止，計有十餤次各清償五十六萬
      七千元，合計五百六十七萬元，有支票存根十紙可稽。
　　(七)八十七年六月十六日由案外人吳秀燕代償二千萬元，有收據可稽。
（三）按上開八十三年一月二十四四日抵押借款契約成立時，永康鄉農會放款利率為
      年息一０．二％，折合月息為０．八五％。故兩造遂另協議以分期本利攤還方
      式清償債務，利息按月息一．一％計付（即每月四十四萬元），同時被告按月
      清償一％本金（即每月四十萬元），合計八十四萬元，每一個月半清償一次（
      此為被告於上揭答辯狀第三項不爭之事實），每次合計清償一百二十六萬元，
      原告各人受償六十三萬元（八十五年七月廿五日至八十六年五月二日止則為五
      十六萬七千元），此有附卷支票票根可參，且為被告所不爭。
（四）茲依據前項說明，原告自民國八十三年一月二十七日起至八十六年五月二日值
      ，原告先後向被告清償利息共計一千七百九十五萬二千元，本金共計四千四百
      三十四萬四千二百十八元，兩者總計為六千二百二十九萬六千二百十八元，詳
      如附件計算書所載。則訴訟抵押權所擔保之債權已因清償而不存在，應可證明
      。
（五）上開原告之計算方法尚無不當，理由如左：
　　(一)原告利率之計算尚超過兩造於抵押契約書所載之約定，被告又不能舉證其主張
      之利率為真正，則原告之主張對於被告有利，自無不合。
　　(二)上開分期攤還本息之方法，原告雖不能舉證雙方明示之協議，然既經被告於長
      期間內屢次接受而無異議，應可認定被告有默示與原告成立此項清償方法。
　　(三)原告既依協議履行契約，則抵押契約書所訂清償期日既因新協議之成立而不再
      適用，原告自無逾期未清償債務而應計付違約金之情形。
（六）詎被告明知原告等人已清償欠款高達近六千萬元，僅塗銷部分土地之抵押權登
      記，而就原告周源儒、甲○○○所有座落台南縣永康市○○段四八七三地號土
      地各應有部分四分之一，原告丁○○、丙○○所有座落同段四八七三之一地號
      土地各應有部分四分之一，原告周鴻倗、甲○○○所有同段四八七四地號土地
      各應有部分二分之一、原告丁○○、丙○○所有同段四八七四之一地號土地各
      應有部分二分之一於八十三年一月二十七日設定及原告丁○○、甲○○○所有
      同段四八七五地號土地各應有部分二分之一，則未塗銷抵押權之登記，並於日
      前提出民事聲請狀向　鈞院主張原告丁○○、丙○○尚積欠渠等至少一千六百
      萬元之本金及違約金等，聲請以九十一年度拍字第二九四二號民事裁定准予拍
      賣上開抵押物及以九十一年度字第三二六八二號民事強制執行事件實施強制執
      行，被告此舉已有使原告權益受侵害之危險，原告自有提起本件確認抵押債權
      不存在之訴之即受確認判決之法律上利益，並請求塗銷抵押權登記，及依強制
      執行法第十四條規定，請求撤銷上開拍賣抵物民事強制執行程序。
三、證據：提出他項權利證明書影二件、支票存根影本三十六件、收據影本一件、土
    地登記謄本五件、民事裁定影本一件、本院民事執行處通知函影本一件、計算書
    一件等為憑，並請求傳訊證人葉秀卿、張伊程。
乙、被告方面：
一、聲明：求為判決如主文所示。
二、陳述：
（一）本件被告就原告所主張其向被告借款四千萬元, 並提供前揭土地設定抵押權登
      記及該抵押物現由鈞院九十一年度執字第三二六八二號執行事件拍賣抵程序執
      行之事實不爭執。
（二）被告對清償之各項本息說明如后:
　　(一)系爭借款本金四千萬元，被告二人業於八十三年一月二十五日分別由被告戊○○以其弟謝志誠名義匯款二千萬元及原告乙○○指定之泛亞銀行台南分行，戶
      名為乙○○之女洪周淑麗之帳戶（000000000000）；由被告己○○於同日匯款二千萬元至洪周淑麗前揭帳戶，有匯款單二紙可證，原告確已收
      受本金四千萬元，其主張遭被告預扣利息一千零八十萬元云云，並不足採。
　　(二)本件借款原約定八十三年七月二十五日清償，利率為年息百分之二十點四，屆
      期原告未清償，雙方同意以本金四千萬元展期三個月，利息按雙方之約定，調
      整為年息百分之二十五．二，從而四萬元每月之利息為八十四萬元，原告每三
      個月付息一次，即為二百五十二萬元，因被告兄弟二人各匯款二千萬元，慣例
      由原告將被告二人之利息各分別開票，面額各六十三萬元，原告主張之八十六
      年一月三十一日起至八十六年五月十日止之支票已收訖並兌現，被告戊○○對
      此部分並不爭執。有爭執部分為八十六年六月十日票面金額五十六萬七千元之
      利息票據並未兌，有支票影本二紙可參。
　　(三)由原告所主張清償之各期期間相距均為三個月或四十五天，票面金額均相同（
      六十三萬元降為五十六萬七千元），足見原告前開各分期給付乃在清償利，息
      原告既已依雙方約定利率任意給付利息，自不得再為利息結算之爭議。而本件
      被告聲請強制執行時，已主動扣減已受清償之本金、利息，被告主張執行之債
      權金額核屬有據，原告主張債權不存在，並請求撤銷執行程序，塗銷抵押權等
      為無理由。
（二）本件原告丙○○、丁○○邀同原告乙○○為連帶保證人，經由證人王榮茂介紹
      於八十三年一月二十五日在代書事務所向被告戊○○、己○○借款四千萬元，
      約定借貸期間六個月，每月利息一分七即年息百分之二十點四，並以如附表所
      示之不動產設定抵押權予被告，嗣八十三年七月二十五日屆至，原告無力清償
      ，兩造改約在證人王榮茂住處商量展期三個月，延至八十三年十月二十五日，
      雙方同意調高利息為月息二分一，即年息百分之二五．二，並由原告三人共同
      簽發下列票據交付予被告：票面金額均為二千萬元，票載到期日均為八十三
      年十月二十五日，票號一一四五一七號指名受款人為己○○、票號一一四五一
      八號指名受款人戊○○之本票二張；以華僑銀行永康分行為付款人，票號Ａ
      Ａ0000000、0000000號，票面金額均為二千萬元，票載發票日
      均為八十三年十月二十五日之支票二張；以本金四千萬元按月息二分一計算
      ，開立三個月之利息票四張，每張六十三萬元，即二百五十二萬元：計算式每
      四十五天支付一次，被告二人之金額分別開立，即四千萬乘百分之二點一乘三
      個月除二（九十天之一半即四十五天一付）除二人（即六十三萬元），嗣八十
      三年十月二十五日屆至，原告又於證人王森茂住處請求展期至八十四年一月二
      十五日，並按月息二分一，簽發支票支付三個月之利息，仍按每四十五天付息
      一次，每次支付被告每人六十三萬元等之事實，有下列事證可佐：
　　(一)兩造八十三年一月二十五日借貸時約定於八十三年一月二十五日、八十三年四
      月二十五日各交付三個月之利息之事實，有抵押權設定契約書可稽，該八十三
      年一月二十五日之利息原告於取得借款（以匯款交付）後以現金支付，至於八
      十三年四月二十五日之利息即每月利息一分七，年息百分之二十點四，合計每
      二個月為二百零四萬元，則由原告簽發永康農會為付款人，票載發票日均為八
      十三年四月二十五日，票號一二五九０四、一二五九０三號之支票二張已為支
      付（因事隔久遠，僅能依內部記載提供資料，原告如有爭執，則請調卷支票，
      該二張支票票面金額、日期均與約定之利率利支付方式相符），足見兩造借貸
      期間原告均僅清償利息，其辯稱本息攤還不足採信。
　　(二)兩造八十三年七月二十七日抵押權設定變更契約書載明：「清償日期變更為：
      八十三年十月二十五日付清，聲請以外之約定事證欄記載：自八十三年一月二
      十五日、四月二十五日、七月二十五日各交付三個月利息一次，商用本票ＮＯ
      一一四一七、一一四五一八共二張面額四千萬元正兌現視為抵押權塗銷，支票
      ＡＡ0000000、0000000號八十三年十月二十五日到期日」，有
      抵押權設定變更契約書可稽，並有原告三人共同簽發票載發票日八十三年七月
      二十五日，票載到期日八十三年十月二十五日之本票二張附於鈞院九十一年度
      執字第三二六八二號卷可憑，佐之原告借款期間每三個月係支付利息二百五十
      二萬元（六十三萬元支票四張）之事實，亦為原告起訴狀所不爭執，並有其提
      出之支票存根在卷可參，由前揭原告就借貸本金係依約定清償期即八十三年十
      月二十五日按借貸本金之全部金額開立本票、支票之事實觀之，足見兩造間之
      系爭借貸本金應是屆期一次清償，原告主張是本息分期攤還，並不可採。
　　(三)又兩造係約定三個月付利息一次之事實，有上開抵押權變更契約書可參，依原
      告提出之金額原告亦自認每三個月支付二百五十二萬元，換算即為月息二分之
      一，而與被告主張雙方約定之利率相符，上開雙方約定利率為二分之一之事實
      並經證人王森茂於鈞院九十二年十一月十九日證稱：「當初是借七千萬元（三
      千萬是另筆借貸，已清償），利息是約定月息二分一，每一百萬元利息每月二
      萬一，利息給付之方式，他們有去我那邊二次，每次都開三個月的支票（多少
      錢我不知道）」、「我可以確認當時約定利息是二分一沒有錯」等語相符，足
      見系爭借款約定之利率確為月利率二分之一。至於被告所陳述於八十三年一月
      二十五日借款之初，利率為一分七，證人雖未證述該情節，應係該設定係在代
      書事務所為之，嗣後原告與被告二次約在證人家中商談展期，當時利率已變更
      為月利率二分一，當天並按月利率二分一開立利息票在證人家中交付，衡情證
      人對月利率二分之一之印象較深，故漏未敘及借款之初，月率一分七之約定，
      尚無何矛盾不可採之處，併此敘明。
　　(四)如依月利率二分一計算，則每四十五天之利息為一百二十六萬元，被告每人平
      分則為六十三萬元，茲就原告九十二年八月八日準備書狀附表所列由被告兌現
      之金額茲說明如下：
　　(1)八十三年七月二十五日以前為月利率一分七，每月六十八萬元，四十五天為一
      百零二萬元，被告對此六個月利息已支付不爭執。
　　(2)附表順序之５至８至每四十五天一百二十六萬元（被告每人六十三萬元）及
      、、每四十五天一百二十六萬元不爭執，惟如前揭所述，該每四十五天
      支付六十三萬元，均在支付利息，合計共三十二張六十三萬元支票，乃算八十
      五年七月二十五日之利息。
　　(3)附表順序清償本金四百萬不爭執。
　　(4)原告於八十五年七月三日各清償被告二人每人本金二百萬元即尚積欠被告二人
      每人本金各一千八百萬元，依兩造前揭利率約定，月利率二分一，每期三個月
      ，每次付四十五天利息，則原告每四十五天應付被告每人利息五十六萬七千元
      （計算式即一千八百萬元乘百分之二點一乘九十天分之四十五天）。原告於清
      償四百萬元後，每四十五天支付之利息降為五十六萬七千元，亦可證雙方約定
      之利率為月息二分之一。
　　(五)原告嗣分別清償之明細如下：
　　(1)八十五年七月二十五日至八十五年十月二十五日三個月之利息，分別於八十五
      年七月二十五日、八十五年九月十日付訖。
　　(2)八十五年十月二十六日至八十六年一月二十五日三個月之利息，分別於八十六
      年一月十日、八十六年三月十日付訖（八十五年十二月以後原告未依約給付利
      息，嗣延至八十六年一月以後才又支付）。
　　(3)八十六年一月二十六日至八十六年四月二十五日展期三個月，清償期延至八十
      六年四月二十五日，並由原告交付下列票據：票載發票日為八十六年五月二
      日，票面金額為五十六萬七千元之支票二紙作為支付前四十五天（即八十六年
      一月二十六日至八十六年三月十日之利息）之利息。交付如附表(二)編號１、
      ２，即票面金額均為五十六萬七千元之支票二張，分別予被告二人，作為支付
      八十六年三月十日至八十六年四月二十五日屆期共四十五天之利息（前揭四張
      票據為連號）。就未清償之本金三千六百萬元，則交付附表(二)編號３、４票
      面金額均為一千八百萬元（原）票載發票日均為八十六年四月二十五日指定受
      款人分別為戊○○、己○○之支票二張用以清償本金之用。
　　(六)上開支票六張屆期經被告提示，僅前述用以支付八十六年一月二十六日至八十
      六年三月十日利息，票面金額均為五十六萬七千元、票載發票日均為八十六年
      五月二日之支票二張兌現，其餘上開如附表(二)編號１、２所示用以支付八十六
      年三月十一日至八十六年四月二十五日利息之票據及附表(二)編號３、４用以清
      償本金一千八百萬元之支票二張均未兌現，嗣經原告請求，被告同意將如附表
      (二)編號３、４之支票票載發票日八十六年四月二十五日，變更為八十六年七月
      二十五日前揭事實，有被告目前所持有之如附表(二)所示支票四張可佐，原告丙○○、丁○○並立說明書予被告己○○，證明其至八十七年三月止，仍積欠己○○本金一千八百萬元，亦有說明書一紙在卷足憑。足見原告迄八十六年一月
      間仍積欠被告二人本金各一千八百萬元，原告主張是本金、利息一起攤還，並
      不可採。
　　(七)原告用以支付八十六年三月十日至八十六年四月二十五日止利息之如附表(二)(1)
      、(2)所示之票據及用以清償本金一千八百萬元即如附表(二)編號３、４所示之票
      據既未兌現，足見迄八十六年四月二十五日止，原告應仍積欠被告二人本金三
      千六百萬元，及自八十六年三月十一日起迄清償日止之利息。
（三）八十六年四月二十五日迄今，本件原告僅支付被告下列二筆金額，為兩造所不
      爭執，即：
　　(一)於八十七年六月十一日由第三人吳秀燕代為清償本金二千萬元（係分別於八十
      七年六月十一日清償五百萬、六月十九日清償一千五百萬元，為計算方便，以
      六月十一日為清償日）。
　　(二)原告即債務人丙○○所有坐落台南市○○市○○段四八七三－三、四八七四－
      四地號土地經台南縣政府徵收，原告以第一順位抵押權人身分，經鈞院八十五
      年度執字第九八七五號強制執行事件，於八十七年十一月七日由台南縣政府將
      徵收款解繳法院，於八十八年二月十日執行分配，被告受領徵收款四百零二萬
      四千二百十八元，有鈞院上開分配表可參。
　　(三)再者，本件兩造就逾期清償除法定遲延利息外，並約定逾期以每佰元每日以
      一角計算違約金之事實，有上開土地及建築改良抵押權設定契約書可參。兩
      造約定最後一次展期之清償期為八十六年四月二十五日有附表(二)編３、４之支
      票可稽，原告未依約清償，應自八十六年四月二十六日起計付違約金。上開
      徵收分配款四百零二萬四千二百十八元，因兩造並未約定抵充之順序，乃按本
      金、違約金之比例受償，並以該徵收款由台南縣政府解繳鈞院執行處之日（即
      八十七年十一月七日）為清償日。該徵收分配款依本金一千六百萬元及違約
      金一千七百十八萬元比例受償，則本金受償一百九十四萬零五百五十一元，違
      約金受償二百零八萬三千六百六十七元，該違約金以每百元每日一角核計，受
      償五十七點八七天，以五十八天計算，即自八十六年四月二十六日至八十六年
      六月二十三日之違約金已受清償。
（四）綜上所述，原告積欠之債權明細如下：
　　(一)本金一千四百零五萬九千四百四十九元（即三千六百萬元減二千萬元減一百九
      十四萬零五百五十一元）。
　　(二)違約金：以本金三千六百萬元，自八十六年六月二十四日起至八十七年六月
      十日（因翌日清償二千萬元）止，按每日每百元一角計算之違約金；以本金
      一千六百萬元計算自八十七年六月十一日起迄八十七年十一月六日（即徵收款
      解繳法院之前一天）止，按每百元每日一角計算之違約金；以本金一千四百
      零五萬九千四百四十九元計算，自八十七年十一月七日迄清償之日止，按每百
      元每日一角計算之違約金。
（五）本件原告之抵押債務尚未清償完畢，已如前述，其請求塗銷抵押權登記，依民
      法第八百十六條之規定，應無理由，請予駁回。
三、證據：提出匯款申請書影本一份、代收入傳票影本一份、支票影本六紙、不起訴
    處分書一份、說明書影本一份、計算表一份、附表二紙、抵押權設定契約書影本
    二份、本院八十五年度執字第九八七五號執行事件分配表影本一件等為憑，並請
    求傳訊證人王榮茂。
丙、本院依職權調閱本院九十一年度執字第三二六八二號民事執行事件卷宗、台灣台
    南地方法院檢察署九十年度偵字第五０七五號偽造文書案件卷宗，並依聲請傳訊
    證人王榮茂、葉秀卿、張伊程三人。
    理    由
一、按確認法律關係存在不存在之訴，非原告有即受確認判決之法律上利益，不得提
    起之，民事訴訟法第二百四十七條第一項前段定有明文，而所謂「即受確認判決
    之法律上利益」，係指法律關係之存否不明確，上訴人主觀上認其在法律上之地
    位有不安之狀態存在，此種不安之狀態，能以確認判決將之除去者而言。本件原
    告主張其與被告間並無一千六百萬元之債權債務關係存在，被告在另案九十一年
    度執字第三二六八二號執行事件中，以拍賣抵押物之裁定請求對原告之財產為強
    制執行，乃提起本件訴訟，請求確認兩造間並無一千六百萬元之債權存在，並請
    求被告塗銷抵押權登記，是原告提起本件確認之訴，自屬有即受確認判決之法律
    上利益存在，符合確認之訴之要件，核先敘明。
二、原告起訴主張：其於八十三年間向被告借款四千萬元，並以原告所共有之前揭土
    地設定抵押權登記予被告，惟原告自借款之初遭被告扣除一千零八萬元外，另自
    八十四年一月二十五日起至八十七年六月十六日止，共計清償欠款達近六千萬元
    之數，此清償之數額已包含全部之借款及利息、違約金等，原告已無積欠被告任
    何款項。惟被告對前揭設定抵押權之不動產僅塗銷部分抵押權登記，惟對原告丁○○、甲○○○所有座落台南縣永康市○○段四八七三地號土地各應有部分四分
    之一，原告丁○○、丙○○所有座落同段四八七三之一地號土地各應有部分四分
    之一，原告周鴻倗、甲○○○所有同段四八七四地號土地各應有部分二分之一、
    原告丁○○、丙○○所有同段四八七四之一地號土地各應有部分二分之一於八十
    三年一月二十七日設定及原告丁○○、甲○○○所有同段四八七五地號土地各應
    有部分二分之一於八十三年八月四日設定共同擔保本金四千萬元抵押權登記則迄
    未塗銷，並進而主張原告尚積欠被告至有一千六百萬元之本金及違約金為由，聲
    請本院於九十一年度執字第三二六八二號執行事件，以拍賣抵押物之裁定請求對
    原告之財產為強制執行，使原告權益受侵害，是以提起本件確認抵押債權不存在
    之訴，並請求將前揭抵押權塗銷及撤銷強制執行程序等語。被告則抗辯：原告自
    八十三年借款迄今，雖有繳納部分金額，惟迄今原告等尚積欠被告共計本金約一
    千六百萬元及約定之利息、違約金之數，被告據以聲請拍賣抵押物，並無不合等
    如事實欄所載。依前揭兩造各自主張之攻擊防禦內容，本件原告起訴是否有理由
    ，其爭執點即在於原告是否仍有積欠被告借款債務及其數額而定，苟認原告已無
    積欠被告債務，自應予以確認，並塗銷抵押權登記等；惟如原告尚積欠被告借款
    債務，除確定其額數外，原告另請求之塗銷抵押權及撤銷強制執行程序等，自不
    應准許。
三、原告主張其向被告借款四千萬元，迄今已清償部分及被告所為抗辯略為：
    (一)原告等於借款時即遭被告等先扣除一千零八萬元；被告否認之。
　　(二)自八十四年一月二十五日起至八十四年六月十日止，每次清償六十三萬元，共
      八次，合計五百零四萬元；被告對此數額並不爭執。
　　(三)八十四年七月二十五日起至八十四年十二月十日止，每次清償六十三萬元，共
      八次，合計五百零四萬元；被告對此數額並不爭執。
　　(四)八十五年一月二十五日起至八十五年六月十日止，每次清償六十三萬元，共八
      次，合計五百零四萬元；被告對此數額並不爭執。
　　(五)八十五年七月六日起至八十五年十二月十日止，共八次，各清償五十六萬七千
      元，另二次各清償二百萬元，合計八百五十三萬六千元；被告對此數額並不爭
      執。
　　(六)八十六年一月三十一日起至八十六年六月十日止，計有十次各清償五十六萬七
      千元，合計五百六十七萬元；被告對此數額並不爭執，惟於執行程序陳稱清償
      日期為八十七年六月十日。
    (七)八十七年六月十六日由案外人吳秀燕代償二千萬元；被告對此數額並不爭執。
    (八)原告主張前揭第(二)至第(六)等項給付，除包含利息外，另有償還部分本金；惟被
      告則辯稱各該支票款項，均係支付約定之利息而已。是兩造間就系爭借款之利
      率如何約定，為釐清原告是否仍有積欠被告借款債務及其數額之先決條件。
四、原告主張兩造間關於系爭借款之利息計算標準，依兩造於借款契約成立時，抵押
    押權設定契約書已記載「利息依照中央銀行核定之貸款利率計算」，借款時期八
    十三年間之中央銀行行放款利率為年息五．八六七％（月息０．四八九％），而
    當時永康鄉農會擔保放款利率為年息十．二％（月息為０．八五％）經兩造協議
    同意分期本利攤還方式，利息為一．一％，本金為一％（原告九十二年八月八日
    書狀所附計算書），等語，雖據其提出計算書一件及抵押權設定契約書一件為憑
    ，並請求傳訊證人即辦理抵押權設定之代書。惟查：
　　(一)原告雖主張係分期攤還本息，惟並未舉證以實其說。且苟採分期攤還本息之方
      式，則由每期所支付之金額中，部分攤還原本後，債權原本即逐次縮減，而在
      固定之利率計算下，利息數額亦應隨之減少，乃原告所提之計算式中，自八十
      三年一月二十七日起至八十五年六月十日止，其抵之利息均為每半年二百四
      十萬元，全未見利息數額已因債權額之遞減而逐次減少，是原告所提計算式並
      不符合其分期攤還本息之主張，此其一。
　　(二)再依原告所提之抵押權設定契約書所載，其借款金額為四千萬元，借款期限係
      自八十三年一月二十五日至八十三年七月二十五日清償完畢，其本金係到期全
      部清償，並無關於分期清償之約定，是原告主張系爭借款係採分期清償攤還本
      息云云，亦屬無據，此其二。
　　(三)依前揭抵押權設定契約書所載，除有關於利息之約定外，另有約定違約金：「
      逾期每日每佰元壹角計算」之記載，惟原告並未依約於八十三年七月二十五日
      或八十三年十月二十五日清償借款，依抵押權設定契約書之約定，原告原即應
      對被告負擔違約金債權，惟依原告前揭計算方式，並包含違約金在內，則原告
      之主張與抵押權設定契約書之內容並不符合，此其三。
　　(四)再依原告請求傳訊之證人即實際代為辦理抵押設定之受任人張伊程在本院所證
      ：「（問：提示卷內抵押權契約書，並告以要旨，此是否你幫他們寫的？是我
      寫的。」「（問：何人委託辦理？過程如何？）原告丁○○、丙○○，及乙○○及被告被告戊○○、己○○五個人一起來找我的，他們總共借四千萬元。」
      「（問：利率如何計算？）他們叫我寫依中央銀行貸款利率計算。」「（問：
      這是不是他們實際這肆仟萬的利息？）我不知道，他們只叫我這樣寫。」「（
      問：本件借貸你參與的部分？）我只是純粹代書，辦理抵押權的設定，是他們
      都已經講好了，才來找我辦。」「（問：有無向你講原約定的利息是多少？）
      我不知道，他們沒有跟我講。」「（問：他們叫你這樣寫，是不是他們利息就
      是這樣約定？）不知道，我是聽雙方面的意見，他們叫我這樣寫，我就這樣寫
      ，實際上利率是多少，我並不清楚。」「（問：在你們代書行業，有無實際上
      約定的利息與契約書上所載的利息是不一樣的？）有，事例很多。」「（問：
      為何會如此？）可能是雙方面的意見，他們叫我怎麼寫，我就怎麼寫。」「（
      問：民國八十三年一月二十五日與八十三年四月二十五日付息一次，是如何？
      ）是他們約定每隔三個月付一次利息。原先就是三個月就要還，但是後來又有
      變更。」「（問：如何變更？）增加設定。」「（問：提示第二份契約書清償
      日期為八十三年七月二十五日所定的抵押權設定契約書，是否為你所寫？）是
      我寫的。」等語，顯見抵押權設定契約書之記載內容，純係依一般慣例，尚不
      足以認定抵押權設定契約書所載內容即為兩造於借貸時關於利息計算方式之合
      意，此其四。
　　(五)綜前四點所論，原告主張兩造間之借貸關係，其利率之計算標準已於抵押權設
      定契約書內載明云云，自不足採信。
五、就被告主張兩造間就系爭四千萬元借款之利息，約定為月息二分一等情是否可採
    ：
　　(一)被告此部分之主張，業據其聲請傳訊之證人王榮茂到庭結證：「（問：是否認
      識兩造？）認識，我和被告比較認識，原告是經由朋友所介紹的，原告是因為
      想要借這一筆錢，透過朋友來找我，我去問被告，由被告借給原告，我是中間
      人，本件借款是我介紹的。」「（問：兩造關於借款如何約定？）兩造約在我
      家談借款，因為這已經是十多年前的事情了，當初是借七千萬元，利息當初約
      定月息二分一，每壹佰萬元利息每月二萬一，利息給付之方式，他們有去我那
      邊兩次，每次都開三個月的支票，多少錢我並不知道。」「（問：是否再次確
      認當時約定利息是二分一？）我可以確認沒有錯。」等語。
　　(二)以月息二分一計算，則年息為百分之二十五．二，借貸金額四千萬元，每年利
      息為一千零八百萬元，每月利息為八十四萬元。依原告九十二年八月八日書狀
      所提計算表內容，原告分別於八十三年一月二十七日起至八十三年十二月十日
      止，共計支付之金額為一千零八萬元，核與本金四千萬元以月息二分一（即年
      息百分之二十五點二）之一年利息相符，且其後自八十四年一月二十五日起至
      八十五年六月十日止，每半年支付總額為五百零四萬元，亦與前揭利率月息二
      分一所計得之結果相同。
　　(三)依兩造於八十三年一月二十四日所訂立之抵押權設定契約書中，關於「交付息
      息日期及方法」載為「於民國八十三年一月二十五日與民國八十三年四月二十
      五日各付個月利息一次」，另兩造於八十三年七月二十五日所訂立之抵押權
      設定契約書中，關於「交付息息日期及方法」載為「於民國八十三年一月二十
      五日、民國八十三年四月二十五日、民國八十三年七月二十五日各付個月利
      息一次」等內容，亦足佐認各該次給付之金額，全數為利息，並未有分期攤還
      本金之情事。
　　(四)依原告九十二年八月八日書狀所附計算表第所載，原告於八十五年七月六日
      清償共計四百萬元之本金後，借貸金額剩餘三千六百萬元，以原約定之利率月
      息二分一（即年息百分之二十五．二）計算結果，其每年之利息額為九百零七
      萬二千元，每個月之利息額為七十五萬六千元，以一個半月計息一次之利息額
      為一百十三萬四千元，平均分給二個債權人，每個人每一個半月可獲得之利息
      額為五十六萬七千元，此數額核與原告前揭計算書第、項之總額相符，則
      原告自八十五年七月二十五日至八十六年五月二日止所支付之金額九百零七萬
      二千元，均係本金餘額三千六百萬元以月息二分一（即年息百分之二十五．二
      ）之利息額，亦無何分期攤還本金之情事。
六、本件依前揭所論，兩造間就系爭四千萬元之借款，關於利息之約定應認以被告所
    主張之月息二分一（即年息百分之二十五．二）為可採，而原告先後所開立經被
    告兌領之面額六十三萬元、五十六萬七千元之支票，均係支付利息所用，除八十
    五年七月六日所清償之四百萬元外，其餘並未有任何清償借款原本之情事，而其
    支付之利息係計算至八十六年七月二十四日止，是原告積欠被告之債權，截至八
    十六年七月二十四日止，尚有本金餘額尚有三千六百萬元，及自八十六年七月二
    十五日起所約定之利息、違約金。其後原告又於八十七年六月十六日由吳秀燕代
    為清償二千萬元，原告主張二千萬元係清償債權原本，被告對此並不爭執，則原
    告積欠被告之借款，本金剩餘一千六百萬元，另有自八十六年七月二十五日起，
    至八十七年六月十五日止，以本金三千六百萬元計算之利息及違約金，及自八十
    七年六月十六日起，以本金一千六百萬元計算之利息及違約金。其後因原告丙○○所有坐落台南市○○市○○段四八七三－三、四八七四－四地號土地經台南縣
    政府徵收，原告以第一順位抵押權人身分，經本院八十五年度執字第九八七五號
    強制執行事件，於八十七年十一月七日由台南縣政府將徵收款解繳法院，於八十
    八年一月二十日製作分配表，被告受償金額為四百零二萬四千二百十八元，此四
    百零二萬四千二百十八元，被告主張抵充順序，先抵違約金，次抵利息，有剩餘
    再抵充原本，而依兩造所訂抵押權設定契約書記載違約金係以「每日每百元一角
    計算」亦即違約金以每日千分之一計算，本金三千六百萬元，每日之違約金為三
    萬六千元，四百零二萬四千二百十八元可抵充一百十二日，原告自八十六年七月
    二十五日起即違約未繳納利息，應自翌日（八十六年七月二十六日）起算違約金
    ，八十六年七月份為六日，八十六年八月份為三十一日，八十六年九月份為三十
    日，八十六年十月份為三十一日，計算至八十八年十一月十四日止，共計為一百
    十二日，是該徵收款四百零二萬四千二百十八元僅能抵充自八十六年七月二十六
    日起至八十六年十一月十四日止之違約金，是截至今日止，原告對被告所負之債
    務為：本金：一千六百萬元；利息：以本金三千六百萬元計算自八十六年七
    月二十五日起至八十七年六月十五日止，以月息二分一計算之利息及以本金一千
    六百萬元計算自八十七年六月十六日起至清償日止，依月息二分一計算之利息；
    違約金：自八十六年十一月十五日起至八十七年六月十五日止，以日息萬分之
    一計算之違約金及以本金一千六百萬元計算自八十七年六月十六日起至清償日止
    ，依日息萬分一計算之違約金。
七、被告以本院九十一年度拍字第二九四二號拍賣抵押物裁定聲請本院強制執行（本
    院九十一年度執字第三二六八二號強制執行事件），其所主張之債權額為本金
    一千六百萬元；以本金三千六百萬元計算，自八十六年八月三日起至八十七年
    六月九日止，以每日萬分之一計算之違約金；以本金一千六百萬元計算，自八
    十七年六月十日起至清償日止，以每日萬分之一計算之違約金等三項，其中雖違
    約金之求償與前揭所論有所不符，惟被告尚未請求關於利息部分，即以本金三千
    六百萬元計算自八十六年七月二十五日起至八十七年六月十五日止，以月息二分
    一計算之利息及以本金一千六百萬元計算自八十七年六月十六日起至清償日止，
    依月息二分一計算之利息，則其於本院九十一年度執字第三二六八二號強制執行
    事件所請求執行之金權債權總額，尚未超過其所得請求之本金債權及得主張之利
    息、違約金總額。
八、綜上所述，本件被告請求之強制執行之數額既未超過其所得請求之本金債權及得
    主張之利息、違約金總額，則被告所為強制執行之聲請並無不當之處，被告本件
    請求確認被告就原告丁○○、甲○○○所有座落台南縣永康市○○段四八七三
    地號土地各應有部分四分之一，原告丁○○、丙○○所有座落同段四八七三之一
    地號土地各應有部分四分之一，原告丁○○、甲○○○所有同段四八七四地號土
    地各應有部分二分之一、原告丁○○、丙○○所有同段四八七四之一地號土地各
    應有部分二分之一於八十三年一月二十七日設定及原告丁○○、甲○○○所有同
    段四八七五地號土地各應有部分二分之一於八十三年八月四日設定共同擔保本金
    四千萬元抵押權登記所擔保之一千六百萬元債權不存在，被告並應塗銷上開抵押
    權登記；本院九十一年度執字第三二六八二號拍賣抵押物民事強制執行事件程
    序應予撤銷等二項，自無理由，應予駁回。
九、據上論結：本件原告之訴為無理由，依民事訴訟法第七十八條、第八十五條第一
    項前段，判決如主文。
中　　　華　　　民　　　國　　九十三　　年　　　三　　　月　　三十一　　日
                              臺灣臺南地方法院民事第一庭
~B法　　　官　王國忠
右為正本係照原本作成
如對本判決上訴，須於判決送達後廿日內向本院提出上訴狀
中　　　華　　　民　　　國　　九十三　　年　　　四　　　月　　　五　　　日
~B法院書記官　孫鈴堯
